【裁判字號】    98,訴,1341
【裁判日期】    981209
【裁判案由】    債務人異議之訴
【裁判全文】
臺灣臺南地方法院民事判決              98年度訴字第1341號
原      告  甲○○
            乙○○
兼上一人
訴訟代理人  丙○○
被      告  華南商業銀行股份有限公司
法定代理人  丁○○
訴訟代理人  戊○○
上列當事人間提起債務人異議之訴事件，本院民國98年11月25日
言詞辯論終結，判決如下：
    主      文
本院九十八年度司執字第七五九七三號給付借款強制執行事件，
就原告部分之強制執行程序應予撤銷。
訴訟費用新台幣壹萬仟陸佰柒拾貳元，由被告負擔。
    事實及理由
一、本件原告起訴主張：
  (一)被告持鈞院民國94年7月5日94年度執字第22467號債權憑證
    、98年執字第28846號債權憑證，對原告聲請強制執行，請
    求執行金額(1)新臺幣（下同）433,118元及利息、違約金，
    (2)830,653 元及利息、違約金，(3)12,640元及利息、違約金
    ，並經鈞院98年度執字第75973號扣押原告任職公司之薪資
    債權、不動產、銀行存款、股票等。然上開債務為原告之父
    王長生前擔任借款人王文達之連帶保證人向被告銀行借款，
    原告不懂法律常識，出嫁後亦未與父親王長同居共財，對父
    親之債務狀況完全不知情，而原告之父於90年9月15日死亡
    後，原告亦不知要辦理拋棄繼承或限定繼承，以致債務從天
    而降，因98年5月立法院修正並三讀通過繼承相關法令，使
    保證債務有條件溯及既往適用新法，為此，爰依強制執行法
    之規定提起債務人異議之訴，並請求撤銷本院98年度司執字
    第75973號執行事件之強制執行。
  (二)聲明：
    1.鈞院98年度執字第75973號被告對原告之強制執行程序撤
      銷。
    2.訴訟費用由被告負擔。
二、被告則抗辯：
  (一)訴外人指生企業有限公司（以下簡稱指生公司）邀原告之被
    繼承人王長為連帶保證人，向被告借款四筆，此有借據可證
    ，詎訴外人指生公司未依約繳納，經被告對訴外人指生公司
    及被繼承人王長聲請支付命令，均業已確定在案，並執以聲
    請強制執行，經鈞院78年執字第5882號將訴外人指生公司之
    不動產、動產拍定，被告依分配表受償11,258,367元後，尚
    不足3,325,334元，由鈞院核發債權憑證結案。
  (二)連帶保證人王長於90年9月15日死亡，其債務係於王長死亡
    前即已發生，依民法第1147條規定：繼承，因被繼承人死亡
    開始。原告於繼承開始時為成年人，並未依民法第1174條規
    定聲請拋棄繼承，則依民法第1148條規定，繼承人自繼承開
    始時，承受被繼承人財產上之一切權利、義務。
  (三)又指生公司之法定代理人王文達為原告之兄弟，與原告為二
    親等血親，訴外人王文達與王長提供設定抵押之不動產，業
    於鈞院78年執字第5882號遭拍賣，自此訴外人王長便居無定
    所四處移居，原告身為王長之子女，對年紀已70歲之父親四
    處遷移，不聞不問，且自述與王長未同居共財，對王長之債
    務狀況，完全不知情，而未辦理拋棄繼承，有違常態，顯無
    理由。
  (四)聲明：
    1.駁回原告之訴。
    2.訴訟費用由原告等連帶負擔。
三、本件兩造不爭執之事實在於：
  (一)訴外人王文達經營之指生公司於77年7月15日、77年9月19日
    及78年1月26日向被告華南商業銀行借款，原告之被繼承人
    王長為連帶保證人，上開借款因未清償，經被告聲請強制執
    行，於本院78年執字第5882號受償11,258,367元後，由本院
    核發債權憑證結案（本院卷47－51頁借據影本、卷55－56頁
    78年執字第5882號分配表、94年執字第22467號卷內本院78
    執妥5882字第24060號債權憑證）
  (二)被繼承人王長於90年9月15日死亡，其名下有七筆土地，原
    告甲○○即王人乙、原告乙○○、原告丙○○均為王長之繼
    承人，而未聲請限定繼承或拋棄繼承，且均未與王長同戶籍
    。（卷6頁戶籍謄本；16頁王長財產歸屬資料清單、17頁全
    國贈與清單、28頁繼承系統表、29－38頁土地登記謄本、39
    頁地籍圖謄本、42－45頁除戶戶籍謄本）
  (三)被告於94年向本院聲請換發債權憑證，經本院核發94年執字
    第22467號債權憑證、94年執字第22468號債權憑證，被告於
    於98年再聲請換發債權憑證，經本院核發98年執當字第2884
    6號債權憑證、被告即持本院94年度執字第22467號債權憑證
    、98年執字第28846號債權憑證，對原告聲請強制執行，經
    本院98年度執字第75973號扣押原告於任職公司之薪資債權
    、不動產、銀行存款、股票等。（98年執字75973號卷內債
    權憑證，執行命令、華南商業銀行陳報狀及其附件）
四、得心證之理由：
  (一)按於98年6月10日公布之民法繼承編施行法第1之3條規定：
    「（第1項）繼承在民法繼承編中華民國九十八年五月二十
    二日修正施行前開始，繼承人未逾修正施行前為限定繼承之
    法定期間且未為概括繼承之表示或拋棄繼承者，自修正施行
    之日起，適用修正後民法第一千一百四十八條、第一千一百
    五十三條至第一千一百六十三條之規定。（第2項）繼承在
    民法繼承編中華民國九十八年五月二十二日修正施行前開始
    ，繼承人對於繼承開始以前已發生代負履行責任之保證契約
    債務，由其繼續履行債務顯失公平者，以所得遺產為限，負
    清償責任。（第3項）繼承在民法繼承編中華民國九十八年
    五月二十二日修正施行前開始，繼承人已依民法第一千一百
    四十條之規定代位繼承，由其繼續履行繼承債務顯失公平者
    ，以所得遺產為限，負清償責任。（第4項）繼承在民法繼
    承編中華民國九十八年五月二十二日修正施行前開始，繼承
    人因不可歸責於己之事由或未同居共財者，於繼承開始時無
    法知悉繼承債務之存在，致未能於修正施行前之法定期間為
    限定或拋棄繼承，且由其繼續履行繼承債務顯失公平者，於
    修正施行後，以所得遺產為限，負清償責任。（第5項）前
    三項繼承人依修正施行前之規定已清償之債務，不得請求返
    還。」
  (二)經查：
    (1)本件原告之被繼承人王長於90年9月15日死亡，原告繼承
      之事實係發生在98年5月22日之前，又訴外人指生公司前
      於77年、78年向本件被告借款四筆共675萬元，並由原告
      之被繼承人王長擔任連帶保證人，嗣因借款人未清償，被
      告向債務人指生公司、連帶保證人王文達、王陳寶珠、王
      貴珠、王長、王耀坤、王柳金環聲請核發支付命令，經本
      院核發78年度促字第4096號支付命令，其內容為：債務人
      等應連帶給付債權人210萬元，及自78年4月14日起至清償
      日止，按年息百分之7.5計算之利息，並自78年5月14日起
      至清償日止，在6個月以內者，按上開利率百分之10，超
      過6個月者，按上開利率百分之20計算之違約金；就相同
      債務人，另有本院院核發78年度促字第4948號、3710號支
      付命令，其內容為：債務人等應連帶給付債權人(1)63,000
      元(2)400萬元，及自(1)78年7月31日(2)78年2月16日起至清
      償日止，按年息百分之7計算之利息，並自(1)78年8月1日
      (2)78年3月16日起至清償日止，在6個月以內者，按上開利
      率百分之10，超過6個月者，按上開利率百分之20計算之
      違約金，有被告提出之借據、本院調閱之本院94年度執字
      第22468號、94執字第22467號卷內執行名義可參，足認原
      告之被繼承人王長早在繼承開始以前之78年間即有代負履
      行責任之保證契約債務。
    (2)原告三人雖為王長之繼承人，惟王長之債務為代負履行責
      任之保證契約債務，係因擔任訴外人指生公司之借款連帶
      保證人而產生，而王長生前雖留有不動產7筆，然均係道
      路用地或畸零地，現均仍登記於王長名下，並未辦理繼承
      登記，有原告提出之王長財產歸屬資料清單、土地登記謄
      本可參，而遺留有上開借款之連帶保證債務，該債務又純
      係擔任他人借款之連帶保證人，未取得任何利益。本件被
      告除拍賣系爭借款擔保之標的物，於本院78年度執字第58
      82號執行事件中受有分配款11,258,367元，嗣後並續行強
      制執行，於本院98年度司執字第75973號執行案件，被告
      聲請執行金額之本金部分為433,118元、830,653元、12,6
      40元。查被告所聲請執行之標的，係原告透過其自身努力
      工作所可獲取之薪資、存款、股票及不動產，均為原告之
      個人財產，經調閱本院98年度司執字第75973號執行卷查
      核明確，又原告就被繼承人王長之遺產並未辦理繼承登記
      ，被告亦陳明因遺產稅問題，並未就被繼承人王長之遺產
      聲請強制執行（卷26頁筆錄），是原告並未取得任何遺產
      利益，反肩負系爭債務，客觀視之，由原告現有自身勞力
      所得，繼續履行系爭保證債務，自堪認已顯失公平，故依
      於98年6月10日公布之民法繼承編施行法第1之3條第2項規
      定，應認原告僅就其繼承王長之遺產為限，負清償責任。
五、綜上，原告主張依民法繼承編施行法第1之3條第2項規定，
    其得以所得被繼承人王長之遺產，負清償責任，又被告聲請
    本件98年度司執字第75973號強制執行，其執行標的均為原
    告之個人財產，並無被繼承人王長之遺產，則原告自不負以
    其自身之財產及所得清償系爭保證債務之義務，此應可認係
    因法律修正之結果，致使系爭執行名義於成立後，原告有消
    滅債權人即被告請求之事由發生。從而，原告依強制執行法
    第14條第1項之規定，提起本件債務人異議之訴，即屬有據
    。從而，原告請求撤銷本院98年度執字第75973號就原告部
    分之強制執行程序，為有理由，應予准許。
六、本件訴訟費用確定為13,672元（即第一審裁判費），應由敗
    訴之被告負擔，本院併依職權宣告之。
七、據上論結，本件原告之訴為有理由，依民事訴訟法第78條、
    第87條第1項，判決如主文。
中    華    民    國    98    年    12    月    9     日
                  民事第一庭    法    官  蔡孟珊
以上正本證明與原本無異。
如對本判決上訴，須於判決送達後20日內向本院提出上訴狀，並
依民事訴訟法第77條之16繳交上訴費用。
中    華    民    國    98    年    12    月    9     日
                                書 記 官  吳幸芳


司法院資訊處製作；財團法人民間司法改革基金會備份。
